【裁判字號】    89,台上,1282
【裁判日期】    890602
【裁判案由】    返還墊款
【裁判全文】
最高法院民事判決                              八十九年度台上字第一二八二號
    上  訴  人  乙○○
    訴訟代理人  戴森雄律師
    被 上訴 人  甲○○
右當事人間請求返還墊款事件，上訴人對於中華民國八十八年三月九日臺灣高等法院
第二審判決（八十七年度上字第二○二號），提起上訴，本院判決如左：
    主  文
原判決除假執行部分外廢棄，發回臺灣高等法院。
    理  由
本件被上訴人主張：兩造及訴外人楊一忠於民國八十二年十月十六日合夥設立飛雁公
司，合資金額為新台幣（以下同）一百萬元，並推派楊一忠在大陸廈門負責經營管理
。嗣因營業虧損，三人於八十四年一月八日將合資總額增加至二百十萬元，至八十五
年一月三十一日因經營未見改善，三人同意於八十六年一月三十日結束營業，飛雁公
司經結算結果，虧損達三百五十七萬八千七百九十二元，依合夥合約書第七條約定，
上訴人應依出資額比例，負擔百分之三十即一百零七萬三千六百三十七元，是項債務
，已由伊清償債權人炎洲股份有限公司（下稱炎洲公司）等情，本於合夥合約書第七
條、民法第六百八十一條及第二百八十一條第一項規定，求為命上訴人給付一百零七
萬三千六百三十七元及加付法定遲延利息之判決。
上訴人則以：飛雁公司於八十四年十一月二日經股東會議決議由楊一忠自行經營，盈
虧由楊一忠負責，至於兩造投資之股本，則待公司有盈餘時，始予退還，則該公司其
後縱有虧損，亦與伊無涉；況伊應負之責任以出資額為限，如有增資或墊款須得各股
東同意，伊事後既未同意增資或墊款，被上訴人自不得另為請求。又飛雁公司已於八
十四年十一月移轉楊一忠經營，該公司迄未結帳，無從知悉盈虧，伊亦不知被上訴人
有墊款，即令有之，被上訴人亦僅能向飛雁公司請求，與伊無關。再者，被上訴人同
為飛雁公司及炎洲公司負責人，二者間供求私相授受，帳目不清，伊無付款義務等語
，資為抗辯。
原審將第一審所為被上訴人敗訴之判決廢棄，改判如其所聲明，無非以：被上訴人主
張兩造與訴外人楊一忠於八十二年十月十六日合夥設立飛雁公司，合資金額為一百萬
元，並推派楊一忠在大陸廈門負責經營管理之事實，業據其提出合約書二件為證，並
經證人楊一忠證述屬實，堪信為真。按合夥財產不足清償合夥債務時，各合夥人對不
足之額，連帶負其責任，民法第六百八十一條定有明文。兩造與楊一忠所簽立之第一
份及第二份合約書之第二條均約定，上訴人之出資及增資比例均為百分之三十，第七
條約定「合夥經營期間，如結算有損益，依照所投資股份之比例，分配盈餘或負債。
」，則除合夥人間另有約定外，上訴人對於飛雁公司所負債務，對外應負連帶清償責
任，對內應依出資比例負擔債務，並非僅以出資額為限。又被上訴人稱八十四年十月
三十日飛雁公司內部自行決算，虧損金額高達五百九十四萬元，其後經營未見改善，
三人同意於八十六年一月三十日結束營業，經結算結果，虧損三百五十七萬八千七百
九十二元等情，亦有合夥結算單、飛雁公司資產負債表、償還債務協議書等件為證，
上訴人雖提出八十四年十一月二日之會議決議為據，指三方已於八十四年十一月二日
拆夥，飛雁公司其後虧損與伊無關云云。惟查，該會議決議飛雁膠帶廠由楊一忠經營
，自八十四年十一月起盈虧由楊一忠自行負責，上訴人與被上訴人所投資之股本待公
司有盈餘時，始予退還，僅稱飛雁公司自八十四年十一月二日起盈虧由楊一忠負責，
並未決議在八十四年十一月以前之盈虧亦由楊一忠負責，不能認定兩造及楊一忠於其
時拆夥。又被上訴人主張該決議係為給楊一忠經營壓力，形式上日後經營盈虧由楊一
忠負責，但實際上兩造仍有參與經營管理，真正拆夥結算係八十六年一月三十日等語
，與證人楊一忠所證相符，亦堪信為真實。按本件當事人間有二次結算，依八十四年
十一月二日之會議決議，飛雁公司自八十四年十一月二日起之盈虧由楊一忠負責，則
被上訴人應負之虧損額原應以八十四年十月三十日第一次結算之五百九十四萬元為準
，惟第二次結算係拆夥後所為較新之結算，且依被上訴人主張之第二次結算額為準，
對於上訴人並無不利，故依上訴人所投資股份之比例分配，上訴人應負擔一百零七萬
三千六百三十七元。另被上訴人主張代上訴人償還是項債務，業據其提出支票、律師
函、償還債務協議書、出貨單等件為證，上訴人雖辯稱被上訴人同時為飛雁公司及炎
洲公司之負責人，被上訴人實未墊款云云，惟楊一忠證稱「甲○○代墊貨款給炎洲公
司，當時有虧損，我們向炎洲公司買貨、買材料到大陸做，主要材料大都向炎洲公司
購買，附屬材料則在當地採購。」「結算虧損三百多萬元，所以訂協議書，我開一百
多萬支票給被上訴人。」等語，上訴人對於飛雁公司之主要材料係向炎洲公司採購之
事實亦不爭執，而被上訴人雖為上開二公司之負責人，但該二公司係不同之法人，且
飛雁公司實際係由楊一忠經營，則上訴人以該二公司之負責人均為被上訴人為由，空
言辯稱公司帳目不清，被上訴人未墊款云云，不足採信。縱認被上訴人所辯兩造係於
八十四年十一月二日拆夥屬實，惟既僅決議自八十四年十一月二日起盈虧由楊一忠負
責，合夥人並未免除上訴人對於飛雁公司八十四年以前之虧損負擔債務，上訴人對於
飛雁公司之前所負債務，仍應依出資比例負擔，故以八十四年十月三十日飛雁公司內
部自行決算之虧損金額五百九十四萬元為計算標準，上訴人應負擔之債務為一百七十
八萬二千元；被上訴人既代上訴人償付一百零七萬三千六百三十七元，則其依民法第
六百八十一條及第二百八十一條第一項之規定，請求上訴人如數給付及加計自八十六
年九月十六日起算之遲延利息，即屬正當，應予准許等詞，為其判斷之基礎。
按連帶債務人相互間，應平均分擔義務，但契約另有訂定時，應從其約定，此觀民法
第二百八十條前段規定自明。查兩造與楊一忠合夥設立飛雁公司，八十二年十月十六
日、八十四年一月八日三方所訂合約書第七條均約定「合作經營期間，如結算有損益
，依照所投資股份之比例，分配盈餘或負債。」，而三方於八十四年十一月二日曾協
議飛雁公司由楊一忠經營，自八十四年十一月起盈虧由楊一忠負責，兩造所投資之股
本待公司有盈餘時，始予退還等情，為原審確認之事實；合夥人內部間，既於事後約
定盈餘均由楊一忠負責，兩造僅於該公司有盈餘時，始取回股本，則合夥人就盈餘之
分配及債務之負擔，似已變更原合約所定，被上訴人能否再本於合約書第七條及民法
第二百八十一條規定，請求上訴人依原投資比例負擔債務，即非無疑。次查，原審雖
謂「飛雁公司於八十四年十月三十日結算虧損為五百九十四萬元，至八十六年一月三
十日結算，虧損三百五十七萬八千七百九十二元」「上開（八十四年十一月二日）決
議僅稱飛雁公司自八十四年十一月起盈虧由楊一忠負責，未決議在八十四年十一月以
前之盈虧亦由楊一忠負責，合夥人既未約定免除上訴人對於飛雁公司八十四年以前之
虧損負擔債務，上訴人對於飛雁公司所負債務，仍應依出資比例負擔債務」云云，惟
被上訴人係依八十六年一月三十日結算之金額請求上訴人負擔，上訴人則稱飛雁公司
設立迄今從未結算（見第一審卷第二九頁反面，原審卷第四一頁反面），並否認被上
訴人提出八十四年十月三十一日之資產負債表為真正（見原審卷第一○六頁反面），
似尚無從認為兩造以八十四年十月三十一日計算之虧損金額分攤債務之意。又查營業
中之公司，其盈虧數額隨時變動，此為公知之事實。兩造及楊一忠於八十四年十月三
十日縱曾結算飛雁公司虧損五百九十四萬元，然該公司既繼續經營，其盈虧數額必隨
之變動，此為兩造及楊一忠所能預見，佐以證人楊一忠於原審稱「（問：公司既然有
負債，證人為何還要承擔）因為我付出這麼多，希望扳回一城，看是否能轉虧為盈」
「（問：為何由證人一個人挑責任）因為我一個人在大陸開廠）」（見原審卷第一三
一頁正面）等語，則兩造與楊一忠於八十四年十一月二日約定自八十四年十一月起盈
虧由楊一忠負責，似僅指八十四年十一月以後，飛雁公司盈餘或虧損之結果，均由楊
一忠負責。原審謂上訴人對於飛雁公司八十四年以前之虧損仍應負擔債務，與當事人
約定之真意是否相符，尤非無研求之餘地。因之原審以上訴人所應負擔之債務本應以
八十四年十月三十日飛雁公司決算之虧損金額五百九十四萬元為計算標準，即應負擔
一百七十八萬二千元，據為上訴人敗訴之判決，是否妥洽，尚待斟酌。上訴論旨指摘
原判決不當，求予廢棄，非無理由。
據上論結，本件上訴為有理由。依民事訴訟法第四百七十七條第一項、第四百七十八
條第一項，判決如主文。
中      華      民      國    八十九    年       六     月      二      日
                              最高法院民事第七庭
                                  審判長法官  吳  正  一
                                        法官  謝  正  勝
                                        法官  劉  福  來
                                        法官  高  孟  焄
                                        法官  許  朝  雄
      右正本證明與原本無異
                                              書  記  官
中      華      民      國    八十九    年      六      月    二十一    日


司法院資訊處製作；財團法人民間司法改革基金會備份。
